【裁判字號】    98,醫上訴,12
【裁判日期】    990318
【裁判案由】    違反醫師法
【裁判全文】
臺灣高等法院高雄分院刑事判決        98年度醫上訴字第12號
上  訴  人
即  被  告  甲○○
選任辯護人  黃金龍律師
上列上訴人因違反醫師法案件，不服臺灣高雄地方法院98年度醫
訴字第6 號中華民國98年10月29日第一審判決（起訴案號：臺灣
高雄地方法院檢察署98年度偵字第11841 號），提起上訴，本院
依簡式審判程序判決如下：
    主  文
上訴駁回。
甲○○緩刑貳年，並應向國庫支付新台幣拾伍萬元。
    事  實
一、甲○○明知未取得合法中醫師資格，依法不得擅自執行醫療
    業務，竟基於非法執行醫療業務之犯意，自民國96年下半年
    起至97年4 月30日止，在高雄市○○區○○路478 號「養生
    藥房」內，以每次收費新臺幣（下同）400 元至450 元不等
    之代價，為上門求診之陳永華從事觸診、把脈等醫療行為，
    擅自執行醫療業務。嗣因高雄市政府衛生局接獲民眾之檢舉
    ，於97年4 月30日上午10時許，派員前往上址稽查，當場查
    獲甲○○正為病患陳永華施以問診、觸診及把脈等醫療行為
    ，始悉上情。
二、案經高雄市政府警察局刑事警察大隊報告臺灣高雄地方法院
    檢察署檢察官偵查起訴。
    理  由
一、訊據上訴人即被告甲○○對於上開事實坦承不諱，又證人即
    病患陳永華於97年4 月30日許，前往養生藥房看診，藥房人
    員即被告甲○○遂幫其把脈觸診，其約有3 、4 次至養生藥
    房看診，每次看診費用約450 元等情，業據證人陳永華於偵
    查中證述綦詳（見97年度他字第4208號卷第59頁），證人陳
    永華於原審審理中復結稱：伊於97年4 月30日許，因手臂上
    長出不明的痣，前往養生藥房看診，藥房人員即被告甲○○
    有扶著伊的手看伊手臂上的痣，但被告還沒講手臂的痣如何
    造成、如何建議，衛生局的人進來拍照就中斷了。本案之前
    伊自96年下半年起，有去那邊2 、3 次，被告都有幫伊把脈
    ，看一下身體哪個地方有特殊的徵兆、脈象，被告手有搭在
    伊左、右手腕動脈處，告訴伊一些身體狀況，這些專業術語
    伊不太會講，每次看診費用約400 元至450 元等語（見原審
    卷一第39頁至第41頁反面），核與證人陳明欽即高雄市三民
    區衛生所稽查人員於偵查中證述：伊於97年4 月30日上午9
    時許，與劉淑媛一起前往養生藥房稽查，一進門就發現被告
    幫病患陳永華做把脈觸診的行為，當時被告承認她有對陳永
    華做觸診，陳永華亦承認他接受被告為觸診把脈行為等語（
    見97年度他字第4208號卷第52頁）；證人劉淑媛即高雄市三
    民區衛生所稽查人員於原審審理中證稱：伊當天進去時，看
    到陳永華坐在那邊，被告的手放在陳永華的手腕脈搏上面等
    語（見原審卷一第25頁至第25頁反）相符，足見被告確有為
    陳永華把脈、觸診等行為甚明。又醫師法第28條規定所稱之
    醫療業務行為，係指以治療、矯正或預防人體疾病、傷害、
    殘缺為目的，所為的診察、診斷及治療；或基於診察、診斷
    結果，以治療為目的，所為的處方、用藥、施術或處置等行
    為的全部或一部，均屬之（行政院衛生署91年9 月23日衛署
    醫字第0910062996號函參照）；又中醫把脈行為，屬診斷行
    為，與抽血檢驗均屬上開規定之醫療業務行為（行政院衛生
    署以94年11月28日衛署醫字第0940223804號函），本件被告
    甲○○明知其未取得合法醫師資格，仍於上開時、地，為證
    人從事問診、把脈、觸診等之醫療行為，其擅自執行醫療業
    務之犯行甚為明確。另證人陳永華係自96年下半年起至97年
    4 月30日止，前往養生藥房3 、4 次，業據被告供稱在卷（
    見原審卷一第41頁反），核與證人陳永華於本院審理中證述
    相符（見原審卷一第41頁反），是此部分犯罪事實，同堪認
    定。本件被告甲○○事證明確，其犯行堪以認定，應依法論
    科。
二、核被告甲○○所為，係犯醫師法第28條前段之未取得合法醫
    師資格，擅自執行醫療業務罪。又刑事法若干犯罪之行為態
    樣，本質上原具有反覆、延續實行之特徵，立法時既予特別
    歸類，定為犯罪構成要件之行為要素，則行為人基於概括之
    犯意，在密切接近之一定時、地持續實行之複次行為，倘依
    社會通念，於客觀上認為符合一個反覆、延續性之行為觀念
    者，於刑法評價上，即應僅成立一罪，俾免有重複評價、刑
    度超過罪責與不法內涵之疑慮；學理上所稱「集合犯」之職
    業性、營業性或收集性等具有重複特質之犯罪均屬之，例如
    經營、從事業務、收集、販賣、製造、散布等行為概念者是
    （最高法院95年度台上字第1079號判決意旨可資參照），被
    告所犯前揭違反醫師法第28條前段部分，其所為數次醫療行
    為係在密集期間內以相同之方式持續進行其業務，在行為概
    念上，縱有多次執行醫療之舉措，仍應評價認係包括一罪之
    集合犯。公訴意旨認被告之上開多次醫療行為，為繼續犯，
    容有誤會。另公訴意旨雖認被告自97年1 月起至97年4 月30
    日止，多次擅自執行醫療業務，然被告係自96年下半年起至
    97年4 月30日止，擅自執行醫療業務，已如前認定，又被告
    於96年下半年起至96年12月底之犯行部分雖未起訴，然與檢
    察官起訴之犯罪事實，屬集合犯之實質上一罪關係，應為起
    訴效力所及，本院自得併為審理，附此敘明。
三、原審因而適用醫師法第28條前段規定，並審酌被告未具合法
    醫師資格，竟多次擅自執行醫療業務，可能造成他人延誤就
    醫，危害他人生命、健康，且行為後未坦承犯行等一切情狀
    ，量處有期徒刑10月，經核原判決認事用法，尚無不合，量
    刑亦屬允當。被告上訴意旨，請求從輕量刑為無理由，應予
    駁回。
四、查被告未曾受有刑徒刑以上刑之宣告，有台灣高雄地方法院
    檢察署刑案資料查註紀錄表暨台灣高等法院被告全國前案紀
    錄表各一份附卷可稽，且被告於本院審理中已坦承犯行，並
    表示願支付公庫庫一定金額，顯有悔意；被告經此論罪科刑
    之教訓，當知警惕，應無再犯之虞，本院認其所宣告之刑，
    以暫不執行為適當，爰併宣告緩刑2 年；又因被告於偵查及
    審理中一再否認犯行，至本院審理中始坦承犯行，致浪費司
    法資源，本院認應命其向國庫支付新台幣15萬元，以資警惕
    。
據上論斷，應依刑事訴訟法第273 條之1 第1 項、第368 條，刑
法第74條第1 項第1 款、第2 項第4 款，判決如主文。
本案經檢察官鄭銘謙到庭執行職務。
中    華    民    國    99    年    3     月    18    日
                  刑事第一庭    審判長法  官  周賢銳
                                      法  官  施柏宏
                                      法  官  黃仁松
以上正本證明與原本無異。
如不服本判決應於收受本判決後10日內向本院提出上訴書狀，其
未敘述上訴理由者，並得於提起上訴後10日內向本院補提理由書
狀（均須按他造當事人之人數附繕本）「切勿逕送上級法院」。
中    華    民    國    99    年    3     月    18    日
                                      書記官  林家煜
附錄本件判決論罪科刑法條：
醫師法第28條
未取得合法醫師資格，擅自執行醫療業務者，處6 個月以上5 年
以下有期徒刑，得併科新臺幣30萬元以上150 萬元以下罰金，其
所使用之藥械沒收之。但合於下列情形之一者，不罰：
一、在中央主管機關認可之醫療機構，於醫師指導下實習之醫學
    院、校學生或畢業生。
二、在醫療機構於醫師指示下之護理人員、助產人員或其他醫事
    人員。
三、合於第 11 條第 1 項但書規定。
四、臨時施行急救。

司法院資訊處製作；財團法人民間司法改革基金會備份。
